臺灣高等法院刑事判決
108年度上易字第2400號
上  訴  人  臺灣宜蘭地方檢察署檢察官
被      告  陳建龍



上列上訴人因被告竊盜案件，不服臺灣宜蘭地方法院108年度易
字第428號，中華民國108年10月15日第一審判決（起訴案號：臺
灣宜蘭地方檢察署108年度偵緝字第171號），提起上訴，本院判
決如下：
    主  文
上訴駁回。
    理  由
一、本件公訴意旨略以：被告陳建龍夥同不知姓名之另二名成年
    人，共同意圖為自己不法之所有，於民國107年11月24日晚
    上10時許，至宜蘭縣蘇澳鎮和平路與思村路口，以徒手方式
    竊取陳文松所有之車牌號碼00-0000號自用小客貨車1部，得
    手後，由被告騎乘自有之重型機車在前引路，另二人則共乘
    竊得之自小客貨車跟隨其後離去現場，因認被告涉犯刑法第
    321條第1項第4款之結夥3人以上竊盜罪嫌云云。
二、按犯罪事實應依證據認定之，無證據不得認定犯罪事實。又
    不能證明被告犯罪者，應諭知無罪之判決，刑事訴訟法第15
    4條第2項、第301條第1項分別定有明文。而事實之認定，應
    憑證據，如未能發現相當證據，或證據不足以證明，自不能
    以推測或擬制之方法，以為裁判基礎。再認定不利於被告之
    事實，須依積極證據，苟積極證據不足為不利於被告事實之
    認定時，即應為有利於被告之認定，更不必有何有利之證據
    。而認定犯罪事實所憑之證據，雖不以直接證據為限，間接
    證據亦包括在內；然而無論直接或間接證據，其為訴訟上之
    證明，須於通常一般之人均不致有所懷疑，而得確信其為真
    實之程度者，始得據為有罪之認定，倘其證明尚未達到此一
    程度，而有合理之懷疑存在，致無從為有罪之確信時，即應
    為無罪之判決（最高法院76年台上字第4986號判例意旨參照
    ）。且刑事訴訟法第161條第1項規定，檢察官就被告犯罪事
    實，應負舉證責任，並指出證明之方法。因此，檢察官對於
    起訴之犯罪事實，應負提出證據及說服法院之實質舉證責任
    。倘其所提出之證據，不足為被告有罪之積極證明，或其指
    出證明之方法，無從說服法院以形成被告有罪之心證，基於
    無罪推定之原則，自應為被告無罪之諭知。
三、公訴意旨認被告涉犯加重竊盜罪嫌，係以被告於偵查中之陳
    述、證人即被害人陳文松於警詢中之陳述、監視錄影光碟及
    擷取照片、宜蘭縣政府警察局車輛協尋電腦輸入單、車輛詳
    細資料報表、行竊路線圖等件為其主要論據。訊據被告否認
    犯罪，辯稱：我是借機車給別人，我沒有去偷貨車，也沒有
    幫別人引路等語。
四、下手行竊之人之行竊路線：
  ㈠被害人陳文松車牌號碼00-0000號自用小客貨車於前揭時、地
    失竊，業據陳文松於警詢中證述明確，並有車籍查詢資料為
    憑，但陳文松同時證稱：該處附近並無監視器影像，故無從
    以該貨車失竊之事實，認定究係何人下手行竊。
  ㈡然經警方透過調取周邊路口監視器畫面加以查證，確認竊嫌
    在宜蘭縣蘇澳鎮和平路與思村路口竊得該貨車後，駕駛該甫
    竊得之貨車，依序行經：①（22時3分許）和平路115號前、②
    （22時3分許）大同路與和平路口、③（22時4分許）馬賽路
    與蘇濱路口、④（22時4分許）蘇濱路段、⑤（22時6分許）蘇
    濱路與港口路口、⑥（22時7分許）港口路段、⑦（22時14分
    許）存仁路段、⑧（22時15分許）馬賽路與蘇濱路口（見偵
    字卷第44頁行竊路線圖），則依上開路線圖，竊嫌駕駛該貨
    車，繞了一段路再度回到馬賽路與蘇濱路口，此後行蹤不明
    。
  ㈢除了上開貨車外，經警發現有一台車牌號碼000-000號之普通
    重機車在前，上開貨車行駛在後，客觀上有參與或引路之可
    能，亦即，路口監視器拍到，有一名穿著藍色雨衣、頭戴銀
    白色安全帽之騎士獨自騎乘該機車在前，該貨車在後，先後
    緊接通過①、③、⑤之監視器（見偵字卷第13至18頁監視畫面
    截圖），可見該兩車當時確實一前一後前進。
五、檢方無法充分證明被告就是該騎士：
  ㈠本案並未拍得任何實際下手行竊之人及其行竊過程之畫面，
    亦無法證明係何人駕駛該竊得之貨車而有上述行進動線，然
    上開明顯有與貨車一前一後前進之機車，係登記在被告名下
    （見偵字卷第23頁車籍查詢資料，係2005年出廠、紅色光陽
    125cc之普通重型機車），被告對此亦不否認，足見該機車
    為被告之用車無誤，合先敘明。
  ㈡又依上開四、㈢之監視器畫面截圖，全部都僅拍到騎乘該機車
    之騎士背面，而無任何正面之清晰影像，是檢方僅能證明該
    騎士穿著藍色雨衣、頭戴銀白色之全罩式安全帽，而經警於
    案發後兩日之107年11月26日23時10分許通知車主即被告騎
    乘該機車前往派出所接受調查時，雖可見被告當時穿著之雨
    衣亦為藍色、背面上方有白色反光條，核與卷附監視畫面截
    圖拍到之騎士背影所穿著之雨衣相同（或相似）（見偵字卷
    第14、19頁），然該種雨衣市面上當屬常見，不具有特殊性
    ，無從以此確認被告便係該騎士，且被告前往派出所時頭戴
    紅色半罩式安全帽，與上開監視畫面截圖中之騎士頭戴銀白
    色全罩式安全帽，顏色、款式明顯可辨為不同，自無法逕以
    此等事證認案發當晚在前引路之機車騎士即為被告。
  ㈢至於所謂身型，比對案發當晚騎士背面與派出所前被告騎乘
    該車之背面身影，雖胖瘦並無明顯差異，但被告乃略顯胖（
    壯）之中年人，此等身型本為中年人所常有，亦非足以藉此
    區辨人別之明確差異性特徵，是本案無從以上開客觀事證證
    明被告就是案發當晚騎乘該車在前引路之騎士。   
  ㈣另就被告所述，被告確實對該機車之所以於案發時出現在路
    上，前後有若干可疑之陳述：  
  ⒈於警詢中供稱：我是於24日晚上騎乘該機車到我朋友楊志忠
    家（宜蘭縣○○鎮○○路000號）前，當時楊志忠家裡有三個人
    ，不過我朋友楊志忠沒在裡面，這三個人我都不認識，都是
    我第一次看到，都沒有任何的聯絡方式，突然有兩個男子從
    楊志忠家中走出來要跟我借那台機車說要去港口處理事情，
    我就將機車借給他們兩個，另一個男子就在楊志忠家裡等他
    們，隨後我就站在楊志忠家前等他們回來；過了一段時間後
    那兩個人就回來了，一名男子騎乘我那台機車，另一名男子
    開著一台綠色的貨車，就是上開被害人失竊的綠色貨車，騎
    我車的男子就將機車還我，隨後兩名男子就和屋內那名男子
    一起搭著開回來的綠色貨車離開。之後我發現他拿錯安全帽
    給我，我就騎著我的機車去追他們，後來我在蘇澳鎮自強路
    與蘇濱路口將他們攔下來拿回我的安全帽我就離開了，他們
    三個就駕駛該貨車沿蘇濱路一直往北走等語（見偵字卷第2
    、3頁筆錄；其於偵訊時經傳未到）。
  ⒉經原審於審理中勘驗宜蘭縣○○鎮○○路000號住處監視錄影光碟
    （應係四、㈡、①該段），可見一輛機車沿宜蘭縣蘇澳鎮和平
    路行駛，機車騎士身著藍色雨衣並戴一頂全罩式銀白色安全
    帽，另可見一輛墨綠色小客貨車跟隨在上開機車之後行駛（
    見原審卷第47頁勘驗筆錄）；被告雖於原審勘驗後對勘驗結
    果表示意見時先稱「畫面中第一台紅色機車是我騎的」，但
    稍後經原審提示監視錄影翻拍照片予被告確認照片所示騎乘
    機車之人是否為其本人時，又改稱不知道畫面上的人是不是
    我、看不到、不是、機車是我的但不是我騎的等語（見原審
    卷第48、53頁筆錄）。
  ㈤依據㈣之被告相關供述，其於警詢中便已說明在友人楊志忠家
    借車予不明陌生男子之事，而比對四、㈡之行進路線圖，楊
    志忠位於宜蘭縣○○鎮○○路000號之住處，確實在⑥、⑦之動線
    上，但自⑥起便再無拍到機車在前、貨車在後之行進畫面，
    客觀上確有可能該機車為上開某騎士騎回楊志忠家，便再無
    跟著貨車前進之情形，則被告所言該兩名離開之男子騎機車
    、開貨車回楊志忠家，之後與留在楊志忠家之另一名男子，
    三人一同搭乘該貨車離去之陳述，已非無據，而就被告騎機
    車追出去換安全帽之部分，雖卷內並無相關監視畫面可憑，
    但亦無反證足以推翻被告所述，則是否被告就是該騎士，戴
    著銀白色全罩式安全帽出去引路讓同夥行竊該貨車，之後警
    方通知到派出所時再戴不同安全帽以圖不被認出？抑或被告
    並非該騎士，確因出借機車之故而為監視器拍得向被告借車
    之男子騎乘被告之機車與同夥前去竊車？如係前者，被告顯
    然參與本件竊案，如係後者，自無充分證據證明被告參與本
    件竊案，然依上述事證，檢方實無法排除後者之可能性，亦
    即，無法證明前者乃本件案發經過之真相，當合理懷疑無法
    被排除時，自應認檢察官未能充分舉證。
  ㈥固然，被告無端出借機車給根本不認識又無聯絡方式之陌生
    男子，確屬可疑，臨訟又一度於勘驗後坦認自己就是案發當
    時騎乘該車之騎士，但終究被告對己不利供述必須有其他明
    確之補強證據，本案並沒有，被告於原審同庭提示監視畫面
    截圖訊問該騎士是否為被告本人時，被告便加以否認，且承
    上所述，確實無法從卷內監視畫面本身認定該騎士是否即為
    被告，何況，即便事理上被告可能戴不同安全帽以圖卸責，
    但果若如此，又為何要穿著相似甚至相同之雨衣前去接受詢
    問，被告大可連雨衣都一併換掉，此亦係有利於被告之推論
    ，至於被告借車予陌生男子乙節，終究其等在被告友人楊志
    忠住處碰頭，楊志忠還不在家，可見該等男子應受楊志忠所
    信任，被告即便不認識借車之男子，但可能認為問楊志忠便
    知，且該機車已係出廠超過13年之舊車，難認有多高殘值，
    故被告未多加思索或考慮便同意短暫出借該車，事理上並非
    明顯違背常情，則雖被告供述確有若干出入及疑點，但在無
    明確補強事證之情形下，本院依然無法排除對被告有利之可
    能性，自無法遽認被告為該負責在前引路之騎士並實際參與
    本件竊案。
六、綜上所述，本件雖有路口監視器拍攝到身分不明之人騎乘被
    告所有之上開機車在前，另有身分不明之竊嫌駕駛竊得之前
    揭貨車跟隨在後，惟並無證據足以認定或辨識騎乘該機車及
    駕駛該貨車之人別身分，尚難以模糊不清之監視錄影畫面及
    被告先後不一致之陳述即遽認被告涉犯本案，公訴人所舉之
    證據，無法使本院形成被告有罪之確信，依據首揭法律明文
    及證據法則，「事證有疑，自當利歸被告」，本應諭知被告
    無罪。
七、原審經詳細調查、審理後，認檢察官所提證據，尚不能證明
    被告犯罪，而對被告為無罪諭知，經核其認事用法、證據之
    取捨，均已詳為敘明，與本院前揭認定相同。檢察官上訴意
    旨略以：「被告陳建龍於當天晚間10時許曾騎乘K7S-520號
    機車行駛在蘇澳鎮之街道上」之事實，為被告於原審準備程
    序所坦認而不爭執，依據前揭四、㈡、㈢之機車與貨車行進路
    線，返回楊志忠住處之機車騎士，此前所戴安全帽並非紅色
    ，自不可能如被告所辯發現對方拿錯白色安全帽，旋即騎車
    出去追人而在自強路與蘇濱路交叉路口取回安全帽之情形，
    且該騎士身材肥胖程度、穿著背肩部皆有白色反光條之藍色
    雨衣所呈現之身型皆無不同，被告又已自白「畫面中第一台
    紅色機車是我騎的」，應認公訴事實並無錯誤；至於當晚之
    所以被告未繼續引路，當係被告要騎車回家，無法再繼續引
    導方為合理，是原判決遽為無罪判決，核與卷存事證不符，
    請求撤銷原判決，更為適法之判決。
八、然而，當上開機車與貨車返回楊志忠住處，此後檢方均未能
    舉證該機車是否有再移動至何處，甚至繼續引路之事實，被
    告所述騎車出去追人拿安全帽之情，卷內並無相關監視畫面
    可佐，但檢方所謂被告騎車返回自家住處而無法繼續引導云
    云，亦無任何監視畫面可憑，尚無法排除員警蒐證時有所疏
    漏之可能，而且，事實上，監視器最後拍得該貨車於當晚22
    時15分許通過馬賽路與蘇濱路口監視器繼續往北，但被告於
    警詢中係稱自己是在比馬賽路更北之自強路與蘇濱路口才追
    到他們，檢方卻未能繼續提供其他更北之監視畫面確認有無
    此節，自無法僅因該機車從返回楊志忠住處後便已無其他行
    進畫面，便認被告於警詢中所述不實，被告所不爭執「於當
    天晚間10時許曾騎乘K7S-520號機車行駛在蘇澳鎮之街道上
    」之事實，當有可能係指追人拿回安全帽之部分，而非在前
    引路參與行竊之部分，被告所謂拿錯安全帽之事究竟有無可
    能，此乃檢方應加以排除之合理懷疑，然卷內並無足夠證據
    加以釋疑，可能性容有多種，事證不明時，均應由檢察官基
    於其舉證責任而承擔證明上之不利益；另檢方所指騎士與被
    告肥胖程度、穿著雨衣坐在機車上之背影身型相近，終究並
    非依據清晰可辨之監視畫面或係特殊到足以區辨人別之明顯
    特徵，自無法僅以該等事實認定被告參與本案之事證已明，
    是檢方既然無法再提出其他補強證據排除上述各項合理可疑
    ，即便被告曾於原審有不利於己之陳述，亦無法逕認被告被
    訴加重竊盜之犯嫌業已充分證明，原判決為無罪之諭知，並
    無任何違誤，檢察官之上訴為無理由，應予駁回。
九、被告經本院合法傳喚，無正當理由不到庭，爰不待其陳述，
    為一造辯論判決。
據上論斷，應依刑事訴訟法第371條、第368條，判決如主文。 
本案經檢察官劉惟宗提起公訴，檢察官周建興提起上訴，檢察官
許祥珍到庭執行職務。
中    華    民    國    109   年    3     月    3     日
                  刑事第八庭  審判長法  官  陳世宗 
                                    法  官  周明鴻
                                    法  官  吳勇毅 
以上正本證明與原本無異。
不得上訴。
                                    書記官  許家慧
中    華    民    國    109   年    3     月    3     日